【裁判字號】    89,台上,2113
【裁判日期】    890420
【裁判案由】    貪污
【裁判全文】
最高法院刑事判決                              八十九年度台上字第二一一三號
    上  訴  人  甲  ○  ○
    選任辯護人  錢國成律師
                俞兆年律師
                陳煥生律師
    上  訴  人  乙  ○  ○
    選任辯護人  陳煥生律師
    上  訴  人  游  鶴
    選任辯護人  劉憲璋律師
右上訴人等因貪污案件，不服台灣高等法院台中分院中華民國八十八年六月八日第二
審判決（八十八年度上訴字第七二五號，起訴案號：台灣彰化地方法院檢察署八十七
年度偵字第三一三七號），提起上訴，本院判決如左：
    主  文
原判決撤銷，發回台灣高等法院台中分院。
    理  由
本件原判決認定上訴人甲○○原任彰化縣稅捐稽徵處員林分處（下稱員林分處）主任
、乙○○為該分處財產稅課稅務員，均為依據法令從事公務之人員。彰化縣「八十七
年度農業用地移轉免徵土地增值稅列管查核作業」，係由分處各區稅務員與地政機關
先行討論擬定查核對象，於民國八十六年七月底前報請彰化縣稅捐稽徵處（下稱總處
）核准後，由總處電子作業課製成「土地增值稅選案查核檔核對清冊」等資料轉發予
各分處，再由各管區稅務員於同年九月間先以雙掛號郵寄輔導函予列管之農地所有人
，載明：「……現該土地如有不繼續耕作情事，在未經檢舉及未經稽徵機關或財政部
指定之調查人員進行調查前，請速向本（分）處辦理補繳原免徵土地增值稅，如未自
動補繳稅款者，將依土地稅法第五十五條之二規定予以處罰。」等語，繼由總處發函
邀集各管區稅務員及彰化縣各鄉、鎮、市公所農業課人員、地政機關人員參與清查講
習會，會後即組成會勘小組，自行排定實地查核日期、路線、對象，實務作業上均不
另再具函邀集之。乙○○即於八十六年九月間寄發輔導函，丙○○亦於同月二十六日
收受之；乙○○繼而會同彰化縣大村鄉公所農業課課員賴炳倉、彰化縣員林地政事務
所課員陳美秀共三人組成會勘小組，並於同年十一月十二日至十六日內某日，完成丙
○○所有坐落彰化縣大村鄉○○段一○一－三地號農地之查勘調查程序，而明知丙○
○在上開面積一千二百七十八平方公尺之農地上，已有百分之十二面積之土地搭建面
積一百五十點五一平方公尺之非法農舍及鬆緊帶工廠等違章之非供農業使用情事存在
，且經實施現地丈量、照相存證。雖丙○○嗣後自動申請補繳免徵之土地增值稅，仍
應依法移送總處法務課對丙○○按違章使用面積比例課處原免徵土地增值稅新臺幣（
下同）九萬三千一百九十六元之二倍，即十八萬六千三百九十二元之違章行政罰鍰，
而不符合稅捐稽徵法第四十八條之一第一項得免除科罰之規定。詎丙○○於會勘小組
查勘翌日（八十六年十一月十三日至十七日某日）中午某時，在友人住處內，向職司
監督該查核作業之甲○○請求不要將其移送裁罰，甲○○即基於圖利丙○○之意思，
隨即以電話聯絡具體指示乙○○違法不要將丙○○之違章案件送交總處法務課科罰，
而由丙○○逕以申請自動補繳該筆農地土地增值稅之方式結案。甲○○、乙○○、丙
○○三人基於共同圖利丙○○本人之犯意聯絡，由丙○○於同月十九日向員林分處出
具申請書，請按一般土地案件補報繳土地增值稅。乙○○亦於同月二十一日完成「自
動申請補稅」查核作業，在同月二十四日函附繳款書一份，准丙○○補繳本稅加利息
共一百十五萬二千零八十九元，並註銷該筆農地之管制後，即行結案，因而圖利丙○
○免於受罰九萬三千一百九十六元等情。因而撤銷第一審無罪判決，改判論處上訴人
等共同依據法令從事公務之人員，對於主管之事務直接圖私人不法之利益罪刑。固非
無見。
惟查：(一)原判決事實認乙○○與賴炳倉、陳美秀組成之會勘小組於八十六年十一月十
二日至十六日內某日，業已完成丙○○所有前開農地之查勘調查、現地丈量、照相存
證程序，而明知丙○○在面積一千二百七十八平方公尺農地上，已搭建面積一百五十
點五一平方公尺之非法農舍及鬆緊帶工廠等違章之非供農業使用情事存在等情，無非
以丙○○於法務部調查局彰化縣調查站（下稱調查站）調查、偵查、一審審理中坦承
不諱及賴炳倉、陳美秀於調查站之供述外，並有「土地增值稅選案查核檔核對清冊」
、前揭土地會勘紀錄簡記草稿、申請書、查核紀錄、現場會勘紀錄檢附照片七幀附卷
可稽資為論據。然卷附現場會勘紀錄，其會勘日期係八十七年四月二日上午十時至十
時五十分，會勘人員除乙○○、陳美秀、賴炳倉外，另有調查人員林思元，所附現場
照片七幀，亦均註明係同年三月三十一日所拍攝（以上均附於調查站卷內），足證該
會勘紀錄及現場照片應係案發後所製作、拍攝，並非八十六年十月十二日至十六日，
由會勘小組實地會勘所為，則原判決所採證據，與所認定之事實顯不相適合，而有證
據上理由矛盾之違法。且卷存證據資料內並未見有「會勘紀錄簡記草稿」一項，原判
決所引該項證據，究何所指不明，難謂無以不存在之證據資為論據之違法。(二)按貪污
治罪條例第六條第一項第四款所規定之公務員對於主管或監督之事務，直接或間接圖
利罪，固不以公務員圖利自己為限，並包括圖其他私人不法之利益在內。惟該罪係身
分犯，無公務員身分者與之共犯，必該無身分者與公務員相聚合，朝同一目標，在平
行之合同意思範圍內，各自分擔犯罪行為之一部，相互利用他方之行為，以共同圖利
該公務員，或共同圖其他私人不法之利益，始克相當；倘公務員圖利之對象即該無身
分者，因彼等並無平行一致之合同犯意聯絡，而係處於對立一致性之關係，該無身分
者縱因而得利，除涉犯他項罪名外，尚不能遽依公務員圖利罪之共犯論擬。此觀無公
務員身分者，對於公務員關於職務上之行為、或違背職務上之行為行賄，公務員因而
對之為「圖利」行為時，前者僅處罰公務員，後者則分設不同之處罰條文，該無身分
者，均不依公務員犯罪之共犯論處自明。原判決事實既認甲○○、乙○○明知丙○○
所有農地違章使用部分依法應移送裁罰，因受丙○○請求，乃基於圖利游某之犯意，
故不移送，使之免於受罰，而論處三人共同圖利罪刑。然於理由內就丙○○如何係與
沈、祝二人立於平行一致性之合同犯意聯絡，如何參與一部犯罪行為之實施，相互利
用他方行為，以達圖利目的，則未加論述，遽認無公務員身分之丙○○應負本件公務
員圖利罪之共同正犯罪責，尚屬理由不備。(三)依原判決認定之事實係以丙○○所有前
開農地，經勘查小組調查發現在面積一千二百七十八平方公尺之農地上，有百分之十
二面積之土地搭建面積一百五十點五一平方公尺之非法農舍及鬆緊帶工廠等違章之非
供農業使用情事存在，應依法移送總處法務課對丙○○按違章使用面積比例，科處原
免徵土地增值稅九萬三千一百九十六元之二倍，即十八萬六千三百九十二元之違章行
政罰鍰。嗣因甲○○、乙○○應游某要求，未依規定移送裁罰，而由游某以自動補繳
該筆農地土地增值稅本稅加利息共一百十五萬二千零八十九元，以註銷該筆農地管制
之方式結案，乃認被告等共同不法圖利丙○○免於受罰九萬三千一百九十六元。則丙
○○就其農地違章使用部分要求沈、祝二人違法勿移送裁罰，其二人有無圖使游某得
利益，圖得之利益若干，自應視該違章使用部分所應裁罰之金額是否較辦理補繳土地
增值稅之金額（加計利息）為高而定，如屬上情，其超出部分始為圖利所得，原判決
未為必要之闡述，逕以丙○○免於受罰之金額九萬三千一百九十六元（所處罰鍰原為
十八萬六千三百九十二元，扣除該違章部分所繳納之土地增值稅九萬三千一百九十六
元），為其圖利金額，不無理由矛盾之違法。再原判決事實認被告等圖利之金額為九
萬三千一百九十六元，主文亦諭知該圖得財物九萬三千一百九十六元應予追繳發還被
害人。然理由七、則謂被告等圖得之財物九萬二千七百二十二元五角併應追繳發還，
猶屬前後矛盾。且二人以上共犯貪污所得財物，採連帶沒收主義，原判決既認被告等
係公務員圖利罪之共同正犯，其所圖得之財物併應追繳發還彰化縣稅捐稽徵處，卻未
諭知應「連帶」追繳，不無違誤。以上或係上訴意旨所指摘，或為本院得依職權調查
之事項，應認原判決有撤銷發回更審之原因。再土地稅法業於八十九年二月二十六日
修正，刪除第五十五條之二條文；又台灣彰化地方法院檢察署八十八年度偵字第四六
九○號關於甲○○職罪嫌部分，於發回時均希併注及之。
據上論結，應依刑事訴訟法第三百九十七條、第四百零一條，判決如主文。
中      華      民      國    八十九    年      四      月     二十     日
                              最高法院刑事第六庭
                                  審判長法官  紀  俊  乾
                                        法官  黃  正  興
                                        法官  陳  東  誥
                                        法官  張  春  福
                                        法官  韓  金  秀
      右正本證明與原本無異
                                              書  記  官
中      華      民      國    八十九    年      四      月    二十五    日


司法院資訊處製作；財團法人民間司法改革基金會備份。
